【裁判字號】    97,審易,561
【裁判日期】    980213
【裁判案由】    偽造文書等
【裁判全文】
臺灣高雄地方法院刑事判決             97年度審易字第561號
公  訴  人  臺灣高雄地方法院檢察署檢察官
被      告  甲○○
上列被告因偽造文書等案件，經檢察官提起公訴（97年度偵字第
4636號、第5101號），本院判決如下：
    主  文
甲○○無罪。
    理  由
一、公訴意旨略謂：張偉智（另案審理）係以仲介外籍勞工來臺
    工作為業，其為圖賺取仲介費用，遂於政府停止開放印尼國
    籍人來台工作之際，明知丙○○並無結婚真意，乃以提供旅
    遊食宿費用及事成後被告即雇主甲○○將每月支付丙○○新
    台幣（下同）40 00 元報酬作為代價，與丙○○、被告甲○
    ○共同基於使外國人非法進入臺灣地區工作及使公務員登載
    不實文書之犯意聯絡，由被告甲○○先行支付7 萬元仲介費
    用予張偉智後，由張偉智、丙○○2 人於93年5 月9 日，共
    同搭機前往印尼國雅加達市，經由張偉智安排，丙○○與劉
    燕蒂於93年5 月11日，在雅加達市政府居民事務處辦理假結
    婚登記後，張偉智、丙○○於93年5 月15日先行返臺，由張
    偉智、丙○○於94年2 月16日，前往高雄縣甲仙鄉戶政事務
    所辦理結婚登記，致使承辦之公務員將此不實之婚姻關係事
    項，登載於職務上所掌之結婚登記申請書，並據為戶籍登記
    ，足生損害於戶政機關對於戶籍管理之正確性，並使劉燕蒂
    嗣後得以依親名義，於94年3 月4 日入境臺灣，劉燕蒂入境
    後，隨即由張偉智帶往被告甲○○位在高雄縣甲仙鄉東安村
    油礦巷5 號之住處從事幫傭工作，嗣於96年12月28日為警查
    獲。因認被告甲○○涉嫌共同違反就業服務法第45條、第64
    條第2 項、刑法第21 4條等罪嫌。
二、(一)按犯罪事實應依證據認定之，無證據不得認定其犯罪事實
    。又不能證明被告犯罪者，應諭知無罪之判決，刑事訴訟法
    第154 條第2 項、第301 條第1 項分別定有明文。再按，事
    實之認定，應憑證據，如未能發現相當證據，或證據不足以
    證明，自不能以推測或擬制之方法，為裁判基礎；且認定不
    利於被告之事實須依積極證據，苟積極證據不足為不利於被
    告事實之認定時，即應為有利於被告之認定；另認定犯罪事
    實所憑之證據，雖不以直接證據為限，間接證據亦包括在內
    ，然無論直接證據或間接證據，其為訴訟上之證明，須於通
    常一般之人均不致有所懷疑，而得確信其為真實之程度者，
    始得據之為有罪之認定，倘其證明尚未達到此一程度，而有
    合理之懷疑存在，無從使事實審法院得有罪之確信時，即應
    由法院為諭知被告無罪之判決（最高法院40年臺上字第86號
    、30年上字第816 號、76年臺上字第4986號判例參照）。(二)
    又按「任何人不得非法容留外國人從事工作」，「違反第44
    條…規定者，處新臺幣15萬元以上75萬元以下罰鍰。5 年內
    再違反者，處3 年以下有期徒刑、拘役或科或併科新臺幣12
    0 萬元以下罰金。」，就業服務法第44條、第63條第1 項分
    別定有明文。復按「任何人不得非法媒介外國人非法為他人
    從事工作」，「違反第45條規定者，處新臺幣10萬元以上50
    萬元以下罰鍰。5 年內再違反者，處1 年以下有期徒刑、拘
    役或科或併科新臺幣60萬元以下罰金。意圖營利而違反第45
    條規定者，處3 年以下有期徒刑、拘役或科或併科新臺幣12
    0 萬元以下罰金」，就業服務法第45條、第64條第1 、2 項
    亦分別定有明文。由上開規定可知，就業服務法對於容留外
    國人工作之「僱主」、及媒介外國人工作之「仲介者」，有
    不同之規範，是其處罰之條項亦有不同，2 者為不同之身分
    。末按，共犯在學理上，有任意共犯與必要共犯之分，前者
    係指一般原得由一人單獨完成犯罪而由二人以上共同實施者
    ，自有刑法總則共犯規定之適用；後者乃係指須有二人以上
    參與實施始能成立之犯罪而言。必要共犯，尚可分為二人以
    上朝同一目標共同參與犯罪實施之「聚合犯」，及二個或二
    個以上之行為人，彼此相互對立之意思經合致而成立犯罪之
    「對向犯」，「對向犯」因行為者各有其目的，各就其行為
    負責，彼此間尚無所謂犯意之聯絡，當然無適用刑法第28條
    共同正犯規定之餘地，此有最高法院90年度台上字第604 號
    判決意旨可資參照。
三、本件公訴人認被告甲○○共同違反就業服務法、使公務員登
    載不實文書等犯行，無非以被告之供述、證人丙○○、張偉
    智分別於警詢、偵訊中之證述、丙○○與劉燕蒂之結婚登記
    申請書、法務部及內政部入出國及移民署旅客入出境查詢資
    料等資為論據。
四、訊據被告固承認其有聘僱未經許可之外國人劉燕蒂工作，惟
    否認有何共同非法媒介外國人為他人工作、使公務員登載不
    實之犯行，辯稱：伊是雇主，並無媒介之情事，伊不知道丙
    ○○是否假結婚，當初伊會幫忙墊付仲介外籍新娘費用 7萬
    元，是要讓丙○○真結婚，因為丙○○太老實，伊怕丙○○
    在台灣娶不到太太，之後是為圖方便，所以聘僱外國人劉燕
    蒂工作，伊有給付報酬，伊並沒有跟丙○○一起去戶政機關
    辦理結婚登記，伊也一直以為丙○○是真結婚，故沒有共同
    使公務員登載不實之行為等語。
五、經查：
(一)、被告係聘僱未經許可之外國人劉燕蒂為自己工作乙節，此業
    據被告自承在卷，復有同案被告丙○○、證人張偉智之警詢
    陳述在卷可憑，固足以認定被告為僱主身分。惟被告非法容
    留外國人為其從事工作，揆諸前揭規定係違反就業服務法第
    44條之規定，且因被告係第一次違反，從而應依就業服務法
    第63條第1 項前段之規定，先課以行政罰鍰始屬適法，合先
    敘明。
(二)、至就業服務法第45條之規定，則係屬身分犯，構成要件乃以
    「媒介者」為犯罪主體，無此身分者，固亦得成立本罪之共
    同正犯，然必無此身分者與有此身分者，並非互相對立之「
    對向犯」，而係彼此間有犯意聯絡及行為分擔，共同朝向同
    一目的者，始足當之。若該有此身分者所媒介之對象，即為
    該無此身分者從事工作，則2 人係居於彼此相互對立之對向
    關係，行為縱有合致，並使該無此身分者因而得容留外國人
    為其工作，但2 人之行為既各有其目的（媒介者係圖謀仲介
    費用，僱主係圖謀該外國人為其工作），自應分別就各該行
    為負責，彼此間尚無由成立所謂之犯意聯絡與行為分擔。且
    該法另設有處罰該無「媒介者」身分之「僱主」之他項罪名
    ，是自難認本案被告係上開非法媒介外國人工作罪之共同正
    犯。故公訴人認被告涉犯就業服務法第45條、第64條之罪名
    ，而與乙○○間有共同之犯意聯絡云云，即有未合。
(三)、退萬步言，縱認被告所為涉犯就業服務法第57條第1 項第1
    款聘僱未經許可之外國人罪嫌，然依同法第63條第1 項規定
    ，其罰則亦為「處新台幣15萬元以上75萬元以下罰鍰。5 年
    內再違反者，處3 年以下有期徒刑、拘役... 罰金。」，是
    可知此部分對於第一次違反不得聘僱未經許可之外國人者，
    亦係採行政罰先行主義之立法例，第二次違反，始科以刑事
    罰，故就此，亦無由成立刑事責任，附此敘明。
(四)、又被告辯稱：伊事先不知道丙○○是假結婚，伊是要幫助丙
    ○○真結婚，只是為圖方便所以後來聘僱外國人劉燕蒂到家
    裡工作，伊也沒有跟丙○○一起去戶政事務所辦理結婚登記
    ，伊並沒有共犯使公務員登載不實等語，此據證人張偉智於
    96年12月28日警詢之證述：在台灣，係由伊與同案被告丙○
    ○兩人一起去高雄縣甲仙鄉戶政事務所辦理結婚登記等語在
    卷可稽，足證被告確實並未與丙○○、張偉智一起至戶政事
    務所辦理結婚登記而使公務員登載不實，此外，復查無其他
    證據足以證明被告有與丙○○、張偉智共同使公務員登載不
    實之犯意聯絡或行為分擔。
(五)、綜上所述，公訴人所舉上開證據顯不足為被告有罪之認定。
    本件復查無其他積極證據，足資認定被告有何公訴人指稱之
    共同違反就業服務法或使公務員登載不實文書之犯行，揆諸
    上揭法條及判例之說明，自應為被告無罪判決之諭知。
六、至同案被告乙○○待拘、緝到案後，將再行審結，附此敘明
    。
據上論斷，應依刑事訴訟法第301條第1項，判決如主文。
本案經檢察官吳正中到庭執行職務。
中    華    民    國    98    年    2     月    13    日
                  刑事第七庭  法  官  吳金芳
以上正本證明與原本無異。
如不服本判決，應於收受本判決後10日內向本院提出上訴書狀，
其未具體敘述理由者，應於上訴期間屆滿後20日內，向本院補提
上訴理由書狀（須按他造當事人之人數附繕本，勿逕送上級法院
）。
中    華    民    國    98    年    2     月    13    日
                              書記官  許珈綺


司法院資訊處製作；財團法人民間司法改革基金會備份。
